臺灣板橋地方法院刑事判決　　　　　　　　　　　　九十三年度簡上字第一九八號
　　上　訴　人
　　即　被　告　丙○○
　　選任辯護人　乙○○律師
右列上訴人即被告因違反著作權法案件，不服本院九十二年度簡字第三八八八號中華
民國九十三年一月二十七日第一審判決（聲請簡易判決處刑案號：九十二年度偵字第
二０五四四號）提起上訴，本院管轄第二審之合議庭判決如左：
    主    文
原判決撤銷。
丙○○擅自以重製之方法侵害他人之著作財產權，處有期徒刑柒月。緩刑貳年。
扣案之電腦主機貳拾柒臺內「虛擬光碟」程式軟體３．０版各壹套均沒收。
    犯罪事實
一、丙○○係位於臺北縣蘆洲市○○路七十六號「駭客網路」之實際負責人（營利事
    業登記「超捷網路資訊社」負責人吳怡靜），明知「虛擬光碟」程式軟體３．０
    版為丁○○○股份有限公司（下稱東石公司）享有著作財產權之電腦程式著作，
    竟於民國九十二年一月一日，未經東石公司之同意或授權，擅自在網際網路上將
    上開軟體下載重製於其所經營網路店之二十七臺電腦主機內，侵害東石公司之著
    作財產權。嗣於九十二年十月三日中午十二時二十分許，經警持搜索票前往上址
    查獲，並扣得電腦主機二十七臺（其中二十六臺交店員方瑞瑜保管）。
二、案經東石公司訴由臺北縣政府警察局新莊分局報請臺灣板橋地方法院檢察署檢察
    官聲請以簡易判決處刑。
    理    由
一、訊據上訴人即被告丙○○固坦承未經東石公司同意或授權，自網際網路下載重製
    「虛擬光碟」程式軟體３．０版至其經營網路店之二十七臺電腦主機內等情不諱
    ，惟矢口否認有何侵害他人著作財產權犯行，辯稱：東石公司均係以最新的版本
    與我們簽約，但我發現我們公司電腦在使用最新版本並不好用，所以自行從網路
    上下載３．０版；我認為我的行為是合法的，就像如果購買微軟ＸＰ版的軟體，
    也可以使用九八版的軟體，微軟公司默認不會來查；我們是降級使用，不是升級
    使用云云。辯護人亦具狀為被告辯護稱：被告與東石公司簽約合法取得「虛擬光
    碟」５．１版的使用權源，５．１版的費用及階程均高於３．０版，是被告擅自
    下載３．０版，顯無侵害法益，在一般社會倫理觀念上尚難認有科以刑罰之必要
    ，亦不違反社會共同生活之法律秩序，應無實質違法性；又被告自認合法授權之
    ５．１版不適用，而發覺較低偕之３．０版較適用時，其主觀上即認應可自行換
    裝，無須再行支付任何費用，足夠正當理由自認此一行為，應為法律所許可，依
    法得免除其刑等語。經查：
  (一)被告於八十九年八月六日與東石公司簽約，經該公司授權使用「虛擬光碟」程式
    軟體５．１版，嗣於九十二年一月一日，未經東石公司之同意或授權，擅自在網
    際網路上將東石公司享有著作財產權之「虛擬光碟」程式軟體３．０版下載重製
    於其所經營網路店之二十七臺電腦主機內等事實，業據被告於警詢及本院訊問時
    供承不諱，核與證人即「駭客網路」員工方瑞瑜於警詢時證述情節相符，並經告
    訴人東石公司代理人甲○○於警詢、偵查中及本院訊問時指訴明確，復有丁○○
    ○軟體授權書、經濟部智慧財產局著作權登記簿謄本、臺北縣政府北縣商聯甲字
    第０八九一五二二九─一號「超捷網路資訊社」營利事業登記證各乙件及現場照
    片四十八幀附卷及內有上開程式軟體之電腦主機二十七臺扣案可資佐證，應堪認
    定。
  (二)按行為人之行為，除須適合犯罪構成要件之規定外，其侵害之法益及行為尚需違
    反社會倫理秩序及法律全體精神，亦即已逾越社會之常軌者，方具實質意義之違
    法性；若該行為在一般社會倫理觀上尚難認有科以刑罰之必要，且不予追訴處罰
    ，亦不違反社會共同生活之法律秩序者，始得視為無實質之違法性，而不繩之以
    法（最高法院七十四年臺上字第四二二五號判例及九十年度臺上字第三０一０號
    判決意旨參照）。次按著作權法第一條前段規定「為保障著作人著作權益，調和
    社會公共利益，促進國家文化發展，特制定本法」，質之著作權法之立法目的，
    主要在保護人類運用智慧、大腦創作所獲得之成果，蓋人類思想及感情之無形產
    物，對於人類社會之文學、科學、藝術等領域有促進及發展之作用，為鼓勵並刺
    激著作人創作，乃對於著作人基於其著作人之資格，為保護其名譽、聲望等人格
    利益，以法律加以保護，即所謂之「著作人格權」，同時並保障著作人基於商業
    目的而利用其創作著作之權利（即「智慧財產權」），以追求人類精神創作結晶
    之最大經濟利益，俾達成延續及促進人類文化之目的。查東石公司享有著作財產
    權之「虛擬光碟」程式軟體先後出有３．０版、５．１版等不同版本，惟各版本
    之功能略有差異，俾以符合不同客戶之各種需求等情，為告訴代理人甲○○於本
    院審理時陳明屬實（見本院九十三年九月三日審判筆錄），且質諸被告因認與東
    石公司簽約授權之５．１版不合用而改用３．０版之事實，即係其基於消費者之
    立場選擇最符合其使用目的及方式之版本之情形，是「虛擬光碟」程式軟體之各
    項版本對東石公司而言，確分別有其商業利益存在，從而，被告縱已與東石公司
    簽約使用「虛擬光碟」程式軟體５．１版，但其擅自使用３．０版而未支付任何
    權利金，即已損害東石公司就該３．０版所得享有之商業利益，尚難謂未違反著
    作權法保護著作財產權之法律秩序及精神，其行為客觀上應具實質違法性無疑。
  (三)又按刑法第十六條規定，不得因不知法律而免除刑事責任。但按其情節得減輕其
    刑。如自信其行為為法律所許可而有正當理由者，得免除其刑；究有無該條所定
    情形而合於得免除其刑者，係以行為人欠缺違法性之認識，即以無違法性之認識
    為前提，且其自信在客觀上有正當理由，即依一般觀念，通常人不免有此誤認而
    信為正當，亦即其欠缺違法性認識已達於不可避免之程度者，始足當之，如其欠
    缺未達於此程度，其可非難性係低於通常，則僅得減輕其刑，最高法院八十八年
    度臺上字第五六五八號判決意旨參照。查被告雖辯稱其主觀上認為可降級使用「
    虛擬光碟」程式軟體３．０版云云，惟該程式軟體各項版本分別有其商業利益，
    已如前述，被告以經營提供使用網際網路及線上遊戲等服務為業，對於電腦程式
    著作是否經合法授權而得使用乙節，當有相當之認識，且其主觀上若認為「虛擬
    光碟」程式軟體５．１版不合用，當可逕向東石公司要求換約授權使用３．０版
    ，竟未得東石公司同意或授權，擅自在網際網路上下載重製盜版之「虛擬光碟」
    程式軟體３．０版破解版本，漠視他人智慧財產權之程度，尚難認屬一般通常人
    不免誤認其可使用３．０版而信為正當之情形，自與刑法第十六條後段所定「自
    信其行為為法律所許可而有正當理由」之情形有間。
  (四)綜上所述，被告辯稱伊可合法降級使用「虛擬光碟」程式軟體３．０版云云及辯
    護人辯稱被告行為不具實質違法性及不法意識等語，均不足採信。本案事證明確
    ，被告犯行堪以認定，應予依法論罪科刑。
二、按被告行為後，著作權法於九十二年七月九日經總統以華總一義字第０九二００
    一二二七００號令修正公布，於同年月十一日生效施行，復於九十三年九月一日
    再經總統以華總一義字第０九三００一五八五九一號令修正公布，於同年月三日
    生效施行；新、舊法就「擅自以重製之方法侵害他人之著作財產權」行為，均在
    該法第九十一條第一項規定處罰，其法定刑各為「六月以上三年以下有期徒刑，
    得併科新臺幣二十萬元以下罰金」、「五年以下有期徒刑、拘役，或併科新臺幣
    二十萬元以上二百萬元以下罰金」及「三年以下有期徒刑、拘役，或科或併科新
    臺幣七十五萬元以下罰金」；又九十二年七月九日修正公布之著作權法第九十一
    條第一項雖增設「意圖營利」作為主觀不法構成要件之要素，然被告開設「駭客
    網路」供不特定之顧客使用娛樂而賺取費用以牟利等情，有現場照片乙幀可證（
    見臺灣板橋地方法院檢察署九十二年度核退字第八八一八號卷第二十九頁），則
    其係基於營利意圖而重製上開軟體無疑，是被告之行為，均該當於前述修正前、
    後著作權法第九十一條第一項之構成要件。經比較新、舊法之結果，以裁判時即
    九十三年九月一日修正公布之著作權法較有利於被告，依刑法第二條第一項前段
    規定，即應適用裁判時即九十三年九月一日修正公布之著作權法論處。核被告所
    為，係犯九十三年九月一日修正公布之著作權法第九十一條第一項擅自以重製之
    方法侵害他人著作財產權罪。原審就被告犯行論罪科刑，原非無見，惟原審判決
    認被告所為，係犯九十二年七月九日修正公布之著作權法第九十一條第一項擅自
    以重製之方法侵害他人著作財產權罪，尚有未洽，上訴意旨指摘原判決不當，雖
    無理由，惟原審判決既有違誤，自應予撤銷改判。爰審酌被告犯罪動機、目的、
    手段、告訴人所受損害及犯罪後之態度等一切情狀，量處如主文所示之刑，以示
    懲儆。末查，被告前未曾受有期徒刑以上刑之宣告，此有臺灣高等法院被告合國
    前案紀錄表乙件在卷足憑，其因一時失慮，誤罹刑章，經此刑之宣告，當知所警
    惕而無再犯之虞，本院綜核各情，認對其所宣告之刑以暫不執行為適當，爰依刑
    法第七十四條第一款規定併予宣告緩刑二年，以啟自新。
三、扣案之電腦主機二十七臺內「虛擬光碟」程式軟體３．０版各一套，係被告下載
    重製於電腦主機內，屬被告所有因犯罪所得之物，業據其供明在卷，均應依刑法
    第三十八條第一項第三款規定宣告沒收。另扣案之電腦主機二十七臺，平日作為
    「駭客網路」提供顧客上網之用，上網內容舉凡聊天、收發電子郵件、收看股市
    資訊、網上遊戲等等不一而足，而上開電腦主機二十七臺內所使用之電腦軟體甚
    多，非僅違法之「虛擬光碟」程式軟體３．０版一種，尚難認為專供本案犯罪所
    用之物，爰不併予沒收，附此說明。
據上論斷，應依刑事訴訟法第四百五十五條之一第一項、第三項、第三百六十九條第
一項前段、第二百九十九條第一項前段，九十三年九月一日修正公布之著作權法第九
十一條第一項，刑法第十一條前段、第二條第一項前段、第七十四條第一款、第三十
八條第一項第三款，判決如主文。
本案經檢察官王秀慧到庭執行職務。
中　　　華　　　民　　　國　　九十三　　年　　　九　　　月　　二十一　　日
                  ???            臺灣板橋地方法院刑事第三庭
                        ???          審判長法  官  胡　堅　勤
                                              法　官　李　君　豪
                                              法　官　王　瑜　玲
右正本證明與原本無異。
不得上訴。
                                              書記官  黃  頌  棻
中　　　華　　　民　　　國　　九十三　　年　　　九　　　月　　二十四　　日
附錄本案論罪科刑法條全文：
著作權法第九十一條
意圖營利而以重製之方法侵害他人之著作財產權者，處五年以下有期徒刑、拘役，或
併科新臺幣二十萬元以上二百萬元以下罰金。
非意圖營利而以重製之方法侵害他人之著作財產權，重製份數超過五份，或其侵害總
額按查獲時獲得合法著作重製物市價計算，超過新臺幣三萬元者，處三年以下有期徒
刑、拘役，或科或併科新臺幣七十五萬元以下罰金。
以重製於光碟之方法犯第一項之罪者，處五年以下有期徒刑、拘役，或併科新臺幣五
十萬元以上五百萬元以下罰金。
